Inventaris van het archief van Pieter Steyn, 1749-1772
Nationaal Archief, Den Haag
- een raad voor buitenlandse zaken mede opgericht door Willem Bentinck in een poging de ideeën hierover meer te centraliseren - voorgesteld nieuwe plannen uit te werken voor de inning van in- en uitvoerbelastingen.
Door haar houding in de zevenjarige oorlog, raakte de Republiek haar vooraanstaande positie in Europa kwijt, wat vooral duidelijk werd bij de vredesonderhandelingen in 1762-1763, waarbij de aanspraken van de Republiek op o.a. de barrièresteden volkomen genegeerd werden.
Waddington, R., zie noten 39 en 40.
De grofgeschutgieterij
Archief van Pieter Steyn, inv.nrs. 167-186. Archives, vijfde serie I, 122-124, 193.
De Staten van Holland en West-Friesland hadden voor het gieten van kanonnen steeds een contract afgesloten met een grofgeschutgieter, die bij zijn aanstelling de officiële benaming kreeg van grofgeschutgieter van Holland en West-Friesland.
In 1762 werd bij een inspectie van een twaalftal nieuw gegoten kanonnen min of meer ernstige gebreken geconstateerd, waardoor ze onbruikbaar werden. Vervolgens controleerde de inspecteur van de grofgeschutgieterij, Leopold Steffen von Creutznach, eerder gegoten kanonnen waarvan eveneens een groot gedeelte ondeugdelijk bleek te zijn. De situatie werd niet duidelijker toen C. Redelijkheid de grofgeschutgieter van Holland, Jan Verbruggen, ook nog verdacht trachtte te maken door de mededeling dat hij frauduleus gehandeld zou hebben met gelden van de Staten van Holland en West-Friesland. Getracht werd te achterhalen welke fouten er bij het gieten van de kanonnen waren gemaakt. Aan de hand van suggesties van deskundigen op dit gebied in binnen- en buitenland werden hiertoe lijsten opgesteld met normen, waaraan kanonnen moesten voldoen om goed bruikbaar te zijn. Tevens werd er een onderzoek ingesteld naar de betaling van de grofgeschutgieter in vergelijking met zijn collega's in Frankrijk, maar verder dan een voorstel om in Holland de betaling op dezelfde voet te regelen kwam men niet.
Het probleem van het gieten van de kanonnen werd ondanks alle onderzoeken en rapporten nauwelijks verbeterd, aangezien het gietprocédé verre van volmaakt was. Jan Verbruggen werd in 1770 vervangen door S. Maritz, hoewel de fraude niet was bewezen, maar uit het dossier van Willem Bentinck blijkt dat het probleem blijft spelen en niet opgelost werd
Archief van Willem Bentinck (in Koninklijk Huisarchief) inv.nr. 53-1 - 53-V.
De financiën van Zeeland
Zeeland,
Archief van Pieter Steyn, inv.nrs. 196-228.
Archief van Willem Bentinck (bevindt zich in het Koninklijk Huisarchief) inv.nrs. 52-1 en II.
Archives vijfde serie, I, blz. 229, 239, 243-244, 256, 259, 265, 270-274, 283.n Vries, J. de, Economische achteruitgang der Republiek in de achttiende eeuw, Amsterdam, 1959, blz. 44, 45.
de provincie die het meest profiteerde van de handel op de Oostenrijkse Nederlanden, de smokkelhandel en de handel der West-Indische Compagnie zag zich allengs meer voor grote financiële problemen gesteld toen de Oostenrijkse Nederlanden zelf begonnen meer handel te drijven en de West-Indische Compagnie, na een tijdelijke opbloei in de zevenjarige oorlog, in ernstige problemen geraakte. De inkomsten uit belastingen e.d. konden dan ook de lasten van de provincie niet meer dekken en in 1767 verzochten de Staten van Zeeland aan de Staten-Generaal om een vermindering van de quote. Een hele reeks van rapporten was het gevolg. Hoewel de andere provincies de problemen van Zeeland onderkenden, weigerden ze meer te doen dan rapporten schrijven. Eerst moest Zeeland, zoals Groningen - gesteund door de andere provincies - rapporteerde, zijn financiële chaos maar herstellen en de gigantische belastingontduiking tegengaan. Hierop volgde weer een reeks rapporten over en weer van Staten en steden der verschillende gewesten.
Bij de dood van Pieter Steyn was er echter nog steeds geen oplossing gevonden, Zeeland weigerde haar financiën te saneren en de andere provincies ontzegden derhalve iedere vorm van medewerking tot herstel van de moeilijke situatie van Zeeland.
Geschiedenis van het archiefbeheer
Pieter Steyn had, evenals de andere raadpensionarissen, alle stukken benodigd voor zijn werkzaamheden in de Staten van Holland en West-Friesland en in de Staten-Generaal, thuis staan.
Hoewel de instructie voor de raadpensionaris opdracht gaf ieder jaar een lijst van stukken en registers op te maken, zodat de stukken behorend tot het archief van de Staten van Holland en West-Friesland in dit archief konden worden gevoegd, werd hier ook door Pieter Steyn nauwelijks de hand aan gehouden.
Archief van de Staten van Holland en West-Friesland, inv.nr. 188, resolutie van 5 juli 1749 instructie van Pieter Steyn.
Na zijn overlijden op 5 november 1772 werden Willem Bentinck en Van der Wall door de Staten van Holland en West-Friesland naar zijn weduwe, Cornelia Steyn-Schellinger, afgevaardigd om stukken behorend tot het archief van de Staten uit de inboedel van Steyn te vorderen. Op 16 november 1772 brachten ze hiervan verslag uit en leverden - bij de Gecommitteerde Raden - een lijst van papieren aangetroffen in het huis van Pieter Steyn in, met hierop aantekeningen naar aanleiding van een door Steyn opgestelde lijst, waarin hij de verdeling van de stukken regelde.
Archief van Pieter Steyn, inv.nrs. 474 en 475.
Na 16 november 1772 werden geen resoluties hierover meer aangetroffen, zodat niet zeker is of deze stukken werkelijk zijn overgebracht. Waarschijnlijk is dit niet gebeurd, aangezien een groot gedeelte van de door Bentinck opgevoerde stukken in andere archieven dan het Statenarchief zijn aangetroffen.
Pieter Steyn had in zijn testament van 5 juli 1742 al zijn bezittingen gelegateerd aan zijn vrouw.
Verleden voor notaris Johannes de Beukelaar te Amsterdam op 5 juli 1742.
Na haar dood op 1 juni 1783, werd het testament van 29 januari 1774 en de codicil van 22 juni 1776 door notaris J.C. Kerkhoff geopend in aanwezigheid van de executeurs-testamentair: Jan Frederik Parvé, Abraham van Neck en François Jacob Gallé.
Gemeentearchief Den Haag, Rechterlijke archieven, inv.nr.3674, 13 juli 1783. De akten zijn niet in dit register opgenomen en meegegeven aan Jan Frederik Parvé, een van de executeurs-testamentair en verloren gegaan.
Ingevolge de codicil
Zie bijlage I.
werd het archief van Steyn in vier delen uitgesplitst:
"Notitie A" voor de familiekist
"Notitie B" voor prins Willem V
"Notitie C" voor de heer Bruynings
"Notitie D" voor de heer F.R. Eckhardt.
Bovendien moesten de missiven van leden van het huis van Oranje-Nassau en van de hertog van Brunswijk teruggegeven worden in ruil voor de missiven van Steyn aan hen. De geruilde missiven moesten ook in de familiekist gelegd worden.
Zie bijlage I en Archief van Pieter Steyn, inv.nrs.73-75, 508-529.
De stukken die voor de familiekist
Zie bijlage II
bestemd waren moesten door de executeurs in verzegelde kisten voor een termijn van 100 jaar aan de Weeskamer in Haarlem in bewaring worden gegeven tegen een vergoeding van 10.000 gulden.
Aangezien de afwerking van alle testamentaire bepalingen nogal veel tijd vergde werden deze pas op 19 februari 1787 in bewaring gegeven aan de Weeskamer van Haarlem. Tijdens deze periode van 100 jaar mochten zij, onder stringente bepalingen, alleen geopend worden wanneer er bewijsmateriaal bij een proces over aantasting van de goede naam van Pieter Steyn uit nodig zou zijn. Hierna moesten de stukken ongezien vernietigd worden.
Zie bijlage I.
Op 20 augustus 1859 trad echter een wet in werking die de weeskamers ophief en hun boedel onder het departement van Financiën deed vallen. Op 15 maart 1860 werden de kisten in de lokalen van dit departement geplaatst. Naarmate echter de datum van vernietiging - 19 februari 1887 - naderde werd door het ministerie van Binnenlandse Zaken steeds dringender verzocht de kisten niet ongeopend te vernietigen. Op de verstrijkingsdatum werd dan ook besloten om, aangezien het testament verder geheel was uitgevoerd, de kisten eerst te openen. De inhoud bleek voor het grootste gedeelte uit staatspapieren te bestaan en na rijp beraad werden op 26 juli 1887 alleen de particuliere papieren vernietigd en de rest als raadpensionarisarchief van Pieter Steyn overgedragen aan het Algemeen Rijksarchief.
Archief van het archief, inv.nr. 670
Deze stukken vormen het grootste gedeelte van de in de hierna beschreven inventaris genoemde archivalia. De stukken die volgens de codicil overgedragen moesten worden aan prins Willem V
Zie bijlage III
werden in 1787 aan hem overgedragen en opgenomen in het archief van de Stadhouderlijke Secretarie. Bij de splitsing van dit archief in 1828 is een gedeelte overgebracht naar het Algemeen Rijksarchief als archief van de Stadhouderlijke Secretarie en de rest ingevoegd in het archief van prins Willem V.
Archief van het archief, inv.nr. 8
Uit het archief van de Stadhouderlijke Secretarie zijn een aantal stukken overgedragen aan het archief van de Staten van Holland, deze stukken zijn in deze inventaris opgenomen. De stukken die niet overgedragen zijn zitten nog in het archief van de Stadhouderlijke Secretarie. Helaas kunnen de inventarisnummers hiervan niet opgeheven worden, aangezien dit archief geïnventariseerd wordt.
De stukken die aan de heer Bruynings en de heer Eckhardt overgedragen moesten worden, waren helaas niet te vinden, evenmin als de lijst van de stukken die aan hen overgedragen zijn, zodat het niet mogelijk is hiervan een opsomming te geven.
Zie bijlage I.
Door de heer B. van 't Hoff is een inventaris opgesteld van het archief van Pieter Steyn, waarbij hij zich aan de indeling in pakken uit de codicil heeft gehouden.
Déze inventaris is echter niet op deze indeling gebaseerd aangezien de inhoud van de pakken vaak slechts zeer ten dele overeen kwam met de beschrijvingen op de pakken, zodat deze voor een meer gedetailleerde beschrijving niet gebruikt konden worden.
Op 26 juli 1887 werden alleen de particuliere papieren vernietigd en de rest van de - met name - staatspapieren als raadpensionarisarchief van Pieter Steyn overgedragen aan het Nationaal Archief. De stukken die volgens de codicil overgedragen moesten worden aan prins Willem V werden in 1787 aan hem overgedragen en opgenomen in het archief van de Stadhouderlijke Secretarie. Bij de splitsing van dit archief in 1828 is een gedeelte overgebracht naar het Nationaal Archief als archief van de Stadhouderlijke Secretarie en de rest ingevoegd in het archief van prins Willem.
De verwerving van het archief
Het archief is bij Koninklijk Besluit of ministeriële beschikking overgebracht.
Inhoud en structuur van het archief
3.01
Aanwijzingen voor de gebruiker
Openbaarheidsbeperkingen
Volledig openbaar.
Materiële beperkingen
Aanvraaginstructie
Openbare archiefstukken kunnen online worden aangevraagd en gereserveerd. U kunt dit ook via de terminals in de studiezaal van het Nationaal Archief doen. Om te kunnen reserveren dient u de volgende stappen te volgen:
U maakt een profiel aan op www.gahetna.nl, en logt vervolgens in
Via de archiefinventaris (alleen de beschrijvingen met rode nummers) selecteert u het gewenste archiefstuk door op de knop 'Reserveren' te klikken
In het volgende scherm geeft u aan op welke dag u het archiefstuk wilt inzien
Indien u zich bevindt in de studiezaal en een tafelnummer heeft ontvangen kunt u dit nummer vermelden. Als u geen tafelnummer heeft kunt u tafelnummer 777 laten staan
Vervolgens bevestigt u uw reservering door deze te versturen.
Verwant materiaal
Beschikbaarheid van kopieën
Afgescheiden archiefmateriaal
1.01.50 - Stadhouderlijke Secretarie, 1600-1795
Koninklijk Huisarchief
Zie de bijlagen I, II en III.
Bijlagen
Bijlage I: Codicil van Cornelia Steyn-Schellinger van 22 juni 1776.
[Afkomstig uit: Archief van het Algemeen Rijksarchief inv.nr. 670.]
Ik ondergeschreeve Cornelia Schellinger weduwe van Mr. Pieter Steyn, in leeven Raadpensionaris, Grootzegelbewaarder, Stadhouder en Registermeester van de Leenen over Holland en West Friesland etc. etc. etc. gebruyk makende van de magt en het vermogen aan mij behouden om te doen het gunt ik breeder heb vermelt bij mijn Testament op den 29 jan. 1774 door scheepenen van Rijswijk voltooyt off gesuperscribeerd, make, soo als hier na breeder heb gemeld, met begeerte dat alle de navolgende makingen mitsgaders de Lijsten off notitien tot de gemelde makingen betrekkelijk 't zij door mij zelfs of door een ander geschreeven mits door mij onderteekend zijnde van gelijke kragt en waarde sullen moeten gehouden worden alsoff al hetselve in het voorgemelde Testament geschreeven stond.
Mijn wil en begeerte is, dat door de Executeurs van mijn testament aan Sijne Doorlugtige Hoogheid den Heere Willem de Vijfde, Prince van Oranje en Nassau etc. etc. etc. sal worden kennis gegeeven, dat in mijn nalatenschap werd gevonden een Paquet, 't welk met het dubbelt cachet van wapenen van mij en van wijlen mijn voorn/e man is verseegelt en tot opschrift heeft: Aan Zijne Doorlugtige Hoogheyd den Heere Willem de Vijfde, Prince van Oranje en Nassau etc. etc. etc.
Dat in het voorn. paquet sijn (sonder dien aangaande iets anders te weeten) alle de brieven door gem/e Zijn Hoogheyt als mede soo door Hoogstdes zelfs vader als moeder aan wijlen mijn bovengemelde man gesehreeven. En dat sij Executeurs sijn gelast (soo als ik doe bij deese) het gemelde Paquet gaaff en ongeopent aan welgem/e Zijn Hoogheyt over te geeven en daar beneevens nog de sodanige brieven, als er voor, op, off na mijn overlijden in mijne Nalatenschap tegens mijne gedagten nog soude mogen worden ontdekt, mits dat welgem/e Sijne Hoogheyt aan de welgem/e Executeurs te gelijk sal opleeveren alle de brieven, welke door mijn voorn/e man aan welgem/e Sijn Hoogheyt, alsmede aan Hoogst deszelfs vader en moeder sijn geschreeven en wel voorzoo verre welgem. Sijn Hoogheyt dat deselve geen ander alsde overgegeevene magtig is, en dat, zoo er eenige na die tijd mogten werden ontdekt deselve mede aan de voorn/e Executeurs sullen werden geexhibeert, sijnde mijn verder begeerte, dat bij het gem/e declaratoir door welgem/e Sijn Hoogheyt teffens zal werden gedeclareerd, dat ingevolge deeze mijne wil, aan gem/e Zijn Hoogheyt ongeopent is opgeleeverd, dat hier boven breeder gem./e Paquet, en dat te gelijk door welgem Sijn Hoogheyt opleevering is gedaan, aan de voorgem. Executeurs van het gunt opgeleevert moest werden, sijnde verder mijne begeerte dat alle de brieven welke door welgem/e Zijn Hoogheyt zullen zijn opgeleevert, ten bijweesen van welgem/e Zijn Hoogheyt off van die door welgem/e Hoogheyt daartoe sal sijn gecommitteerd, bij de overleevering door gem/e Executeurs in een Paquet sullen werden geleyt en met het cachet van wapenen soo van welgem/e Zijn Hoogheyt, als van mij moeten verzegelt worden op welk Paquet door gem/e Executeurs vervolgens zal moeten werden geschreeven:
Voor de Familiekist
De brieven van Steyn zijn wel overgebracht naar het archief van prins Willem V (zie inv. blz. 41-48). De brieven van de Oranjes zijn niet overgebracht.
En wijders daarmede gedaan werden soo als ik omtrent Paquetten met dergelik opschrift zal hebben gedisponeert, dat gedaan moet werden. Wijders is mijn begeerte, met betrekking tot Sijn Doorlugtige Hoogheyd Prins Lodewijk van Brunswijk etc. etc. etc. dat door de Executeurs van mijn Testament aan welgem/e Prince sal werden kennis gegeeven, dat in mijne nalatenschap werd gevonden een Paquet met het dubbelt cachet van wapenen van mij en van wijlen mijn voorn/e man versegelt en tot opschrift hebbende: Aan Zijne Doorlugtige Hoogheyd den Heere Prins Lodewijk Hartog van Brunswijk Lunenburg etc. etc. etc.
Dat in het voors. Paquet sijn (sonder dien aangaande ietwas anders te weeten) alle de brieven door welgem. Heer Hertog aan mijn voorn. man geschreeven, en dat sij executeurs sij gelast (soo als ik doe bij deeze) om met betrekking tot deselve in allen opsigte te handelen en te doen, soo en in dien voegen als ik hiervoor met opsigt tot de brieven van Sijne Doorlugtige Hoogheyd den Heere Prince van Oragne en Nassau etc. etc. etc. gewilt hebbe, dat gehandelt zoude werden, houdende al hetzelve hier voor gerepeteert
Deze brieven zijn wel uitgewisseld voor de brieven van Pieter Steyn aan de hertog van Brunswijk en de verklaring van de hertog van Brunswijk zie: inv.nrs. 508-529. De brieven van de hertog van Brunswijk aan Pieter Steyn zijn wel overgebracht maar verloren gegaan.
Nog is mijn wil en begeerte, dat de voorgem Executeurs aan het lid uyt de order der Edele en Ridderschap van Hollant, sessie hebbende in het collegie van de Ed/e Mog/e Heeren gecommitteerde Raden alhier in den Hage kennis sullen geeven met versoek om hetzelve in het Collegie te rapporteren, dat in mijne Nalatenschap werd gevonden een Paquet met het dubbelt cachet van wapenen, van mij en van mijn voorn/e man versegelt, hebbende tot opschrift: Voor Heeren Gecommitteerde Raden der Staaten van Holland en West-Vriesland in 's Gravenhage resideerende.
Dat in het voorz. Paquet sijn, quitantien van sodanige Penningen als door wijlen mijn voorn/e man uyt de Secreete Kast in dienste van den Lande sijn uitgegeeven, dat sij Executeurs sijn gelast (zoo als ik doe bij deeze) om het gem/e Paquet aan voorn. Heeren Gecommitteerde Raden ter bewaring over te geeven, met versoek, dat gemelde Heeren Gecommitteerde Raden, bij de overleevering van dien aan de voorn. Executeurs sullen gelieven te geeven een behoorlijk schriftelijk declaratoir off resolutie, ten blijke, dat het gem/e Paquet met quitantien aan haar Ed/e Mog/e is overgegeeven
Dit is niet gebeurd. De kwitanties van de Sekrete Kas zitten nog in het archief van Pieter Steyn, inv.nrs. 141-151.
Al hetgeene voorsz. staat gedaan sijnde, soo zullen mijne Executeurs van al hetselve in de reekening, welke zij over het bewind, directie en de administrate van mijne Nalatenschap sullen doen, behoorlijk gewag maaken en vervolgen de resp/e gegeevene declaratoiren moeten leggen in die kist, waarin de Paquetten tot opschrift hebbende: Voor de Familie kist sullen gelegd worden.
Voorts is mijn wil en begeerte dat alle Paquetten tot opschrift hebbende Voor de Familie Kist
en leggende in de beslote kas van 't Cabinet in 't Comptoir volgens de Notitie onder de letter A
Zie bijlage II.
in dezelve order soo als die daar in gemeld staan, ongeopent alsmede de gemelde Nottie met de bovengem/e declaratoirs welke door welgemelde Hoogheeden mitsgaders Heeren Gecommitteerde Raden sullen werden gegeeven door de voorn/e Executeurs sullen werden gelegt in een off meer kisten, welke in derzelver bijweezen met ijzere banden wel toegemaakt en gespijkert sullen moeten werden en voorts met de sleutel vandien door Notaris met mijn en ook tegelijk met zijn cachet moeten versegelt worden, sullende op het deksel van ieder kist moeten gespijkert worden een kopere Plaat, waar op gesneeden zal moeten werden:
"Deese kist door de Heeren Executeurs van den testamente van wijlen vrouwe Cornelia Schellinger, wed/e van den Hoog Ed/e Gestrenge Heer Raadpensionaris Mr. Pieter Steyn, gebragt ter weeskamer der stad Haarlem, om aldaar ongeopent bewaert te werden gedurende den tijd van hondert jaaren, te reekenen van den dag van het overbrengen van deese kist sijnde geweest den ....... moetende na expiratie van de voorsz. jaaren deese kist ongeopent als dan werden verbrant, alles volgens de dispositie van welgem/e vrouwe in date ...".
En zulx alles gedaan en daarover notarieele acte gepasseert zijnde, sullen de voorsz. kist of kisten met een extract uyt deeze dispositie tot de voorsz. kist off kisten relatieff door de voorn/e Executeurs overgeleevert worden, onder behoorlijk recepis aan de weeskamer der stad Haarlem, met versoek dat de gem/e kist off kisten geduurende den tijd van Hondert Jaaren te reekenen van den dag van de overbrenging van deselve, aldaar mogen blijven berusten en bewaart werden sonder dat deselven kist off kisten onder eenig ander voorwendsel ooyt sullen mogen geopent werden, dan wanneer het door de Familie van de Heer Steyn, mogt nodig geagt werden, tot suyvering off decharge van wijlen den Heer Raadpensionaris Steyn. En sal bij sulke een gelegentheyd door degeene der familie die zulx nodig heeft aan Heeren Weesmeesteren van voorn. Kamer in dier tijd moeten werden geexprimeert, welke bewijsen tot suyvering off verantwoording van wijlen de gemelde heer Steyn sij mogte nodig hebben, en tot welkers gelegentheyd sulx te passe komet en tot dit oogmerk verstrekken sullende bij sulke gelegentheyd de gem/e kist off kisten, ten bijweesen van een notaris, door de familie daartoe te noemen en in presentie van Heeren Weesmeesteren werden geopent; en de nodige bewijzen daaruytgenomen sijnde bij wijze van extract sal de gemelde kist wederom Notariaal, en in manieren als te vooren werden versegelt en ter bepaalde tijd toe bewaart worden, sullende de tijd van de voorsz. hondert jaaren verlopen zijnde, de bewaring ophouden, en als dan de gem. kisten ongeopent moeten verbrant worden.
Voorts make en legeteere ik aan de voorn. Weeskamer voor de behoorlijke bewaring van de gem/e Kisten en verdere volkomen uytvoering van deese mijne wil eene somme van Tien duysent Guldens, waarvan de revenuen, na aftrek van de onkosten op de voorn. bewaring en uytvoering van mijn wil vallende, zullen sijn ter dispositie van Heeren Weesmeesteren in der tijd.
Wijders verklaren ik nog te maken en te legateeren aan Sijne Doorlugtige Hoogheyd den Heere Willem de Vijfde of aan den Heere Erfstandhouder in der tijd, alle soodanige Paquetten en Registers als op de notitie onder de Letter B
Zie bijlage III.
, met mijn cachet van wapen gesegelt en door mij behoorlijk geteekent sijnde gespecificeert staan, moetende deselve Notitie gehouden werden alsoff die hier was geinsereert.
Aan de Heer Bruynings als Inspecteur Generaal van de Rivieren en sulx ten behoeve van het Inspecteur Generaalschap, make ik alle sodanige Paquetten en Registers als op de Notitie onder de letter C
Deze stukken zijn wel overgedragen, maar tot nu toe nergens aangetroffen.
, met mijn cachet van wapenen bekragtigt en door mij behoorlijk geteekent, gespecifieert staan.
Aan de Heer F.R. Eckhardt, geweese Secretaris van mijn overleeden man, make ik alle sodanige Paquetten en Registers als op de Notitie onder de Letter D*? meede behoorlijk geseegelt en geteekend, gespecifieert staan.
Aldus bij mij gedaan, gedateert en geteekent, mitsgaders van deese reys met mijn cachet van wapen bekragtigt den 22 juny 1776
Het originele testament en het codicil zijn verloren gegaan, zodat de notities C en D nergens aangetroffen werden.
(was geteekent) C. Schellinger
wed. Steyn hebbende ter zijde gedrukt het voorsz. cachet in swart lak
Accordeert met de origineele Acte codicilair
's Hage den 30/n juny 1784
(get.) J.C. van den Kerkhoff, Notaris
Bijlage II: Lijst van stukken en registers die na de dood van Cornelia Steyn-Schellinger uit het archief van Pieter Steyn zijn overgebracht naar de Weeskamer in Haarlem als het archief van Pieter Steyn.
[Afkomstig uit: Archief van het Algemeen Rijksarchief, inv.nr. 670]
Notitie van de verzegelde Paquetten leggende in de beslooten kasten van het klyene Cabinet van 't Comptoir, op welke Paquetten staat.
Alle stukken die in deze bijlage genoemd worden, zijn beschreven in deze inventaris, behalve nr. 6 dat ingevolge de testamentaire bepalingen vernietigd is. (zie: geschiedenis van het archief).
Voor de familiekist:
Houdende vier Registers van copie missivens van wijlen den Heere Raadpensionaris Steyn, aan de Ministers buyten 's lands en andere Persoonen
Houdende copie missivens van denselven Heere Raadpensionaris aan wijlen hunne Doorlugtige en Koninglijke Hoogheeden den Heere Prince Willem de Vierde, Mevrouw de Princesse Gouvernante en den Heere Prince Willem de Vijfde